---
title: "Mobilité en Wallonie avant et pendant la pandémie COVID-19"
author: "Basile Vandendyck, Mathilda Devries, Juliette Hayt, Norah Martin"
format:
  html:
    code-fold: true
    code-tools: true
    toc: true
editor: visual
lang: fr
bibliography: references.bib
---

<!--# Ceci est un commentaire. -->

<!--% Ceci est une consigne. Ne jamais modifier ni déplacer les consignes dans le document ! -->

<!--% Complétez le titre et le nom des auteurs (auteur1, auteur2, auteur3 et auteur 4) dans l'entête YAML.-->

## Introduction et but

<!--% Rédigez une courte introduction de 3 ou 5 phrases qui présente vos données. Ajoutez une phrase de but. Vous devez citer la bibliographie en utilisant le formatage Markdown ad hoc et en incluant votre référence au format bibtex dans le fichier references.bib. -->

La COVID-19, également appelée maladie à coronavirus 2019, a déclenché une pandémie mondiale sans précédent. Pour limiter la propagation du virus, les gouvernements ont mis en place diverses mesures qui ont profondément modifié les endroits que nous avions l’habitude de fréquenter \[Google\]. Par conséquent, nos visites au travail, pour faire les courses ou pour nos loisirs ont été impactées.

Cette étude vise à analyser les effets de la COVID-19, entre 2020 et 2022, sur les lieux fréquentés par la population active, en se concentrant sur les changements dans leur vie professionnelle et quotidienne.

## Matériel et méthodes

<!--% Indiquez ici d'où viennent les données et aussi quel logiciel (et version) vous utilisez pour les analyses. Inspirez-vous des projets déjà réalisés. -->

...Matériel et méthodes...

## Analyses

<!--% Lisez bien les éléments devant guider votre analyse proposée dans le README.-->

```{r setup, include=FALSE}
# Nécessaire pour les tests SDD, ne pas utiliser dans un "vrai" projet
if (!"tools:tests" %in% search())
  source(here::here("tests/tools_tests.R"), attach(NULL, name = "tools:tests"))
# Configuration de l'environnement
SciViews::R("ts")
```

<!--% Ajoutez le nombre de chunks que vous souhaitez. Répartissez-vous le travail correctement. Structurez la section en partie avec des titres explicites de niveau trois.-->

```{r Import}
covid <- read$rds("data/mobility_wallonia.rds")
class(covid)
```

```{r varnames}
covid %>.%
  sselect(., retail_and_recreation_percent_change_from_baseline, workplaces_percent_change_from_baseline, residential_percent_change_from_baseline) %>.%
  srename(., 
    retail_and_recreation_percent_change_from_baseline = "activité",
    workplaces_percent_change_from_baseline = "job",
    residential_percent_change_from_baseline = "maison") -> 
  covid1
```

### 2020

```{r}
ts(covid1$maison, start = c(2020,46), frequency = 365)
```

### 2021

```{r2021}

```

### 2022

```{r2022}

```

### Comparaison des années

```{rcompa}

```

## Conclusion

<!--% Lorsque toutes les analyses sont réalisées, terminez ce bloc-notes avec 3 à 6 phrases de conclusion en rapport avec ce que vous avez observé dans vos analyses. Quels sont les éléments les plus pertinents que vous retenez ? -->

...vos conclusions ici...

## Références
