---
title: "Mobilité en Wallonie avant et pendant la pandémie COVID-19"
author: "Basile Vandendyck, Mathilda Devries, Juliette Hayt, Norah Martin"
format:
  pdf:
    documentclass: report
    toc: true
editor: visual
lang: fr
---

<!--# Ce travail doit faire entre 15 et 20 pages.-->

<!--# Un rapport est différent d'un carnet de notes. Il ne s'agit donc pas de faire du copier-coller d'un document vers l'autre. Un rapport de synthèse doit être compréhensible sans devoir lire le carnet de notes. Le rapport de synthèse doit être  rédigé avec un style et une présentation adéquats. -->

## Introduction

<!--% Rédigez l'introduction de ce rapport.-->

## But

<!--% Rédigez le but de ce rapport.-->

## Matériel et méthodes

<!--% Cette section doit comprendre deux parties. La première partie doit expliciter le données employées et la seconde traiter des analyses réalisées et des logiciels employés.-->

## Résultats

<!--% Présentez les analyses les plus pertinents que vous avez sélectionnés. Structurez la section en partie avec des titres explicites de niveau trois.-->

### Evolution du temps passée à la maison au cours du temps

Pour cette partie, il est plus pertinent de se consacrer uniquement aux jours de la semaine : En temps normal, les gens sont d'office plus souvent à la maison le weekend qu'il y ait covid ou pas covid, nous enlevons donc les weekends afin de clairifier une première notre série. Nous allons donc voir l'effet du covid sur le temps passée à la maison en semaine.

```{r}
covidw <- covid
# Calcul des jours de la semaine
covidw$weekdays <- weekdays(as.POSIXct(covidw$date))
# Les données du week-end sont remplacées par des valeurs manquantes
covidw[covidw$weekdays == "Saturday" | covidw$weekdays == "Sunday" , 2:7] <- NA 
# La série temporelle est créée (début le 15 février 2020 = 46e jour de l'année 2020)
covidw_ts <- ts(covidw$residential_percent_change_from_baseline, start = c(2020, 46), frequency = 365)
#plot(covidw_ts)
# Aggrégation par moyenne des valeurs par semaine
covidw_ts2 <- aggregate(covidw_ts, 52, FUN = collapse::fmean, ts.eps = 1/52)
plot(covidw_ts2)
#tsp(covidw_ts2)
```

```{r decompmaison2}
decompmaison2 <-tsd(covidw_ts2, method = "median", order = 1, times = 10)
plot(decompmaison2)
```

```{r}
plot(decompmaison2, stack = FALSE, resid = FALSE, col = c("grey80", "red"), lpos = "topright", ylab = "Temps passé à la maison", xlab = "Temps (semaine)",main = "Evolution du temps passé à la maison entre 2020 et 2022")
```

On peut voir dans ce graphique que nous avons une très grande augmentation du temps passée à la maison en 2020, cela correspond au moment du premier confinement, on voit aussi plusieurs pics et diminution en 2021.

Il est intéressant aussi de remarquer que en 2022 lors du retour à la "normale" le temps passée à la maison est légèrement plus haut que ce qu'il était au tout début 2020 avant le covid.

### Evolution des déplacements pour aller au travail au cours du temps 

### Evolution des activités récréatives au cours du temps

## Discussion et Conclusion

<!--% En tenant compte du but de votre carnet de notes et de vos résultats, discutez de résultats et proposez des conclusions à votre analyse en 5 à 10 phrases. -->
