---
title: "Impact de la pandémie de Covid-19 sur la population wallonne (2020-2022)"
author: "Basile Vandendyck, Mathilda Devries, Juliette Hayt, Norah Martin"
format:
  pdf:
    documentclass: report
    toc: true
editor: visual
lang: fr
bibliography: references.bib
---

<!--# Ce travail doit faire entre 15 et 20 pages.-->

<!--# Un rapport est différent d'un carnet de notes. Il ne s'agit donc pas de faire du copier-coller d'un document vers l'autre. Un rapport de synthèse doit être compréhensible sans devoir lire le carnet de notes. Le rapport de synthèse doit être  rédigé avec un style et une présentation adéquats. -->

## Introduction

<!--% Rédigez l'introduction de ce rapport.-->

La pandémie de Covid-19 est apparue le 17 novembre 2019, avec les premiers cas détectés dans la ville de Wuhan, en Chine [@Unicef]. La maladie Covid-19 est provoquée par le coronavirus SARS-CoV-2 et entraîne des symptômes similaires à ceux de la grippe, tels que fièvre, toux, fatigue ou perte du goût et de l’odorat. Le virus se transmet principalement par les gouttelettes respiratoires, le contact direct avec une personne infectée ou le contact avec des surfaces contaminées [@yang2020sars].

En février 2020, les premiers cas positifs ont été recensés sur le territoire belge. Afin de limiter la propagation du virus et d’éviter la saturation des hôpitaux, Sophie Wilmès, première ministre à l’époque, a mis en place un premier confinement total le 18 mars 2020 [@RTBF]. Parmi les mesures mises en place figuraient, notamment, le port obligatoire du masque, le télétravail, la fermeture temporaire des écoles et des commerces [@LOC].

Cependant, face aux vagues successives de la Covid-19, le gouvernement belge a progressivement adapté et renforcé les mesures de prévention en fonction de l’évolution de la situation sanitaire [@vrtnws]. Ces mesures ont eu des répercussions importantes sur la vie sociale et économique, ainsi que sur le secteur de l’enseignement, où de nouvelles modalités d’organisation ont été mises en place afin de limiter la propagation du virus.

## But

<!--% Rédigez le but de ce rapport.-->

L’objectif de cette étude est d’analyser, de 2020 à 2022, les effets de la COVID-19 sur les déplacements et les lieux fréquentés par la population wallonne.

## Matériel et méthodes

<!--% Cette section doit comprendre deux parties. La première partie doit expliciter le données employées et la seconde traiter des analyses réalisées et des logiciels employés.-->

Les données sur la mobilité en Wallonie durant la Covid-19 proviennent de [@Google]. Google met aussi à disposition trois rapports, un pour chaque année d'intérêt, qui décrivent les données :

-   [Rapport de 2020](https://www.gstatic.com/covid19/mobility/2020-11-13_BE_Wallonia_Mobility_Report_fr.pdf)
-   [Rapport de 2021](https://www.gstatic.com/covid19/mobility/2021-11-26_BE_Wallonia_Mobility_Report_fr.pdf)
-   [Rapport de 2022](https://www.gstatic.com/covid19/mobility/2022-10-15_BE_Wallonia_Mobility_Report_fr.pdf)

Les valeurs sur l'axe des ordonnées représentent une variation par rapport à une référence. Celle-ci est la valeur de la médiane calculée, pour un jour donné, sur la période entre le 3 janvier et le 6 février 2020.

L'analyse est réalisée avec la [SciViews Box 2025](https://www.sciviews.org/software/svbox/) dans [Saturn Cloud](https://saturncloud.io) (Linux), utilisant le [logiciel R](https://www.r-project.org) (`r R.version.string`). Le package {pastecs} version `r packageVersion("pastecs")` est utilisé pour étudier la série temporelle.

## Résultats

<!--% Présentez les analyses les plus pertinents que vous avez sélectionnés. Structurez la section en partie avec des titres explicites de niveau trois.-->

```{r setup, include=FALSE}
# Nécessaire pour les tests SDD, ne pas utiliser dans un "vrai" projet
if (!"tools:tests" %in% search())
  source(here::here("tests/tools_tests.R"), attach(NULL, name = "tools:tests"))
# Configuration de l'environnement
SciViews::R("ts")
```

```{r Import}
covid <- read$rds("data/mobility_wallonia.rds")
```

```{r varnames}
covid %>.%
  sselect(., retail_and_recreation_percent_change_from_baseline,
    workplaces_percent_change_from_baseline, residential_percent_change_from_baseline) %>.%
  srename(., 
    retail_and_recreation_percent_change_from_baseline = "activité",
    workplaces_percent_change_from_baseline = "job",
    residential_percent_change_from_baseline = "maison") -> 
  covid1
```

### Evolution du temps passée à la maison au cours du temps

Pour cette partie, il est plus pertinent de se consacrer uniquement aux jours dela semaine : En temps normal, les gens sont d’oﬀice plus souvent à la maison leweekend qu’il y ait covid ou pas covid, nous enlevons donc les weekends afin declarifier une première notre série. Nous allons donc voir l’effet du covid sur letemps passée à la maison en semaine.

```{r aggregate maison}
covidw <- covid
# Calcul des jours de la semaine
covidw$weekdays <- weekdays(as.POSIXct(covidw$date))
# Les données du week-end sont remplacées par des valeurs manquantes
covidw[covidw$weekdays == "Saturday" | covidw$weekdays == "Sunday" 
  , 2:7] <- NA 
# La série temporelle est créée (début le 15 février 2020 = 46e jour de l'année 2020)
covidw_ts <- ts(covidw$residential_percent_change_from_baseline, start = c(2020, 46), frequency = 365)
#plot(covidw_ts)
# Aggrégation par moyenne des valeurs par semaine
covidw_ts2 <- aggregate(covidw_ts, 52, FUN = collapse::fmean, ts.eps = 1/52)
plot(covidw_ts2)
#tsp(covidw_ts2
```

```{r decompmaison2}
decompmaison2 <-tsd(covidw_ts2, method = "median", order = 1, times = 10)
plot(decompmaison2)
```

```{r}
plot(decompmaison2, stack = FALSE, resid = FALSE, col = c("grey80", "red"), lpos = "topright", ylab = "Temps passé à la maison", xlab = "Temps (semaine)",main = "Evolution du temps passé à la maison entre 2020 et 2022")
```

On peut voir dans ce graphique que nous avons une très grande augmentation du temps passée à la maison en 2020, cela correspond au moment du premier confinement, on voit aussi plusieurs pics et diminution en 2021.

Il est intéressant aussi de remarquer que en 2022 lors du retour à la "normale" le temps passée à la maison est légèrement plus haut que ce qu'il était au tout début 2020 avant le covid.

### Evolution des déplacements pour aller au travail au cours du temps

```{r tsjob}
tsjob <- ts(covid1$job, start = c(2020,46), frequency = 365)
```

```{r semaine}
covidsemj <- covid
# Calcul des jours de la semaine
covidsemj$weekdays <- weekdays(as.POSIXct(covidsemj$date))
# Les données du week-end sont remplacées par des valeurs manquantes
covidsemj[covidsemj$weekdays == "Saturday" | covidsemj$weekdays == "Sunday" , 2:7] <- NA 
# La série temporelle est créée (début le 15 février 2020 = 46e jour de l'année 2020)
covidsemj_ts <- ts(covidsemj$workplaces_percent_change_from_baseline, start = c(2020, 46), frequency = 365)
```

```{r aggrsem}
# Aggrégation par moyenne des valeurs par semaine
covidsemj_ts2 <- aggregate(covidsemj_ts, 52, FUN = collapse::fmean, ts.eps = 1/52)
```

```{r wk}
covidwej <- covid
# Calcul des jours de la semaine
covidwej$weekdays <- weekdays(as.POSIXct(covidwej$date))
# Les données du week-end sont remplacées par des valeurs manquantes
covidwej[covidwej$weekdays == "Monday" |
        covidwej$weekdays == "Tuesday" |
        covidwej$weekdays == "Wednesday" |
        covidwej$weekdays == "Thursday" |
        covidwej$weekdays == "Friday", 2:7] <- NA
# La série temporelle est créée (début le 15 février 2020 = 46e jour de l'année 2020)
covidwej_ts <- ts(covidwej$workplaces_percent_change_from_baseline, start = c(2020, 46), frequency = 365)
```

```{r aggrwk}
# Aggrégation par moyenne des valeurs par semaine
covidwej_ts2 <- aggregate(covidwej_ts, 52, FUN = collapse::fmean, ts.eps = 1/52)
```

```{r combinaison}
plot(tsjob,
     main = "Déplacement hebdomadaire des travailleurs pendant le Covid",
     xlab = "Année",
     ylab = "Déplacement jusqu'au travail",
     col = "lightgrey",
     lwd = 1)
abline(h = 0, col = "black", lwd = 0.5)
#Série semaine
lines(covidsemj_ts2, col = "#FFA500" , lwd = 2)

#Série WE
lines(covidwej_ts2, col = "violet", lwd = 2)

#Légende
legend("bottomright",
       legend = c("Semaine", "Week-end"),
       col = c("#FFA500", "violet"),
       lwd = c(2, 2),
       bty = "n")

abline(v = c(2020.213, 2020.341), lty = 2, col = "blue")
abline(v = c(2020.757), lty = 2, col = "red")

```

```{r mm1}
job_av <- tsd(covidsemj_ts2, method = "average", order = 5)
```

```{r combav}
plot(job_av, stack = FALSE, resid = FALSE, col = c("grey90", "#FFA500"),lpos = c(110, -52))
abline(v = c(5, 12), lty = 2, col = "blue")
abline(v = c(38), lty = 2, col = "red")
```

```{r mm2}
job_we <- tsd(covidwej_ts2, method = "average", order = 5)
```

```{r combwe}
plot(job_we, stack = FALSE, resid = FALSE, col = c("grey90", "violet"), lpos = c(110, -30))
abline(v = c(5, 12), lty = 2, col = "blue")
abline(v = c(38), lty = 2, col = "red")
```

### Evolution des activités récréatives au cours du temps

Voici la série temporelle qui représente la mobilité des citoyens vers les activitées récréatives a partir du 15 Février 2020 au 15 octobre 2022.

```{r}
activite_ts <- ts(covid1$activité, start = c(2020,46), frequency = 365)
plot(activite_ts, main = "Mobilité vers les activités récréatives", xlab = "Temps", ylab = "Activitées récréatives")
```

Un fitrage par les valeurs propres est réalisé.

```{r}
activite_evf1 <- tsd(activite_ts, method = "evf", lag = 30, axes = 1)
```

```{r}
activite_trend <- extract(activite_evf1, components = "filtered")
plot(activite_ts, 
  main = "Mobilité des citoyens vers les activitées récréatives",
     xlab = "Année",
     ylab = "Déplacement vers les activitées récréatives",
     col = "grey",
     lwd = 1)
lines(activite_trend, col = "blue" , lwd = 2)
legend("bottomright",
       legend = c("Brute", "EVF"  ),
       col = c("grey", "blue"),
       lwd = c(1, 2, 2),
       bty = "n")
```

Une comparaison de la mobilité vers les activitées récréatives entre les semaine et les week- end a été réalisée.

```{r}
covidaw <- covid
# Calcul des jours de la semaine
covidaw$weekdays <- weekdays(as.POSIXct(covidw$date))
# Les données du week-end sont remplacées par des valeurs manquantes
covidaw[covidaw$weekdays == "Saturday" | covidaw$weekdays == "Sunday" , 2:7] <- NA 
# La série temporelle est créée (début le 15 février 2020 = 46e jour de l'année 2020)
covidaw_ts <- ts(covidaw$retail_and_recreation_percent_change_from_baseline, start = c(2020, 46), frequency = 365)
# Aggrégation par moyenne des valeurs par semaine
covidaw_ts2 <- aggregate(covidaw_ts, 52, FUN = collapse::fmean, ts.eps = 1/52)
```

Un fitrage par les valeurs propres est réalisé

```{r}
covidaw_ts2_mb <- tsd(covidaw_ts2, method = "evf", lag = 5 , axes = c(1,2))
```

```{r}
# Copie de la série initiale sous une autre nom
covida_we <- covid
# Calcul des jours de la semaine
covida_we$weekdays <- weekdays(as.POSIXct(covida_we$date))
# Les données du la semaine sont remplacées par des valeurs manquantes
covida_we[covida_we$weekdays == "Monday" | covida_we$weekdays == "Tuesday"| covida_we$weekdays == "Wednesday" |covida_we$weekdays == "Thursday" | covida_we$weekdays == "Friday" , 2:7] <- NA 
covidawe_ts <- ts(covida_we$retail_and_recreation_percent_change_from_baseline, start = c(2020, 46), frequency = 365)
# Aggrégation par moyenne des valeurs par semaine
covidawe_ts2 <- aggregate(covidawe_ts, 52, FUN = collapse::fmean, ts.eps = 1/52)
```

Un fitrage par les valeurs propres est réalisé.

```{r}
covidawe_ts2_mb <- tsd(covidawe_ts2, method = "evf", lag = 5 , axes = c(1,2))

```

Un graphiques de comparaison de la mobilité vers les activitées récréatives a été réalisé.

```{r}
 covidaw_ts2_f <- extract(covidaw_ts2_mb, components = "filtered")
covidawe_ts2_f <- extract(covidawe_ts2_mb, components = "filtered")

plot(activite_ts,
     main = " Mobilité vers les activitées récréatives pendant le Covid",
     xlab = "Année",
     ylab = "Déplacement vers activitées récréatives",
     col = "lightgrey",
     lwd = 1)
#Série semaine
lines(covidaw_ts2_f, col = "#FFA500" , lwd = 2)

#Série WE
lines(covidawe_ts2_f, col = "violet", lwd = 2)

#Légende
legend("bottomright",
       legend = c("Brute", "Semaine", "Week-end"),
       col = c("lightgrey", "#FFA500", "violet"),
       lwd = c(1, 2, 2),
       bty = "n")
abline(v = c(2020.213, 2020.341), lty = 2, col = "green")
abline(v = c(2020.757), lty = 2, col = "red")
```

## Discussion et Conclusion

<!--% En tenant compte du but de votre carnet de notes et de vos résultats, discutez de résultats et proposez des conclusions à votre analyse en 5 à 10 phrases. -->

Tout d'abord, nous avons regardé l'évolution du temps passé à la maison en fonction du temps, nos résultats sont cohérents avec les événements qui se sont produits durant la pandémie de Covid : un premier confinement très strict en 2020 (très nette augmentation du temps passé à la maison), ensuite en 2021 une suite de plusieurs confinements et déconfinements progressifs a eu lieu, cela est bien représenté dans notre analyse. En 2023, lors du retour à la "normale", on constate que le temps passé à la maison est légèrement supérieur à ce qu'il était au tout début 2020, c'est peut-être un effet de la pandémie.

À la suite de notre première analyse portant sur le temps passé à domicile durant la pandémie de la Covid-19, nous avons mis en évidence une augmentation de plus de … % du temps de résidence à la maison par rapport aux habitudes observées avant la mise en place des premières mesures de confinement ***(résultat issu de l’analyse de Basile)***. Cette hausse s’explique notamment par les recommandations gouvernementales visant à limiter les déplacements, en encourageant le télétravail lorsque cela était possible, mais également par la fermeture temporaire de nombreux commerces, services et lieux d’activité non essentiels [@qu4tre2021]. L’ensemble de ces mesures a contribué à une augmentation significative du nombre de personnes présentes à leur domicile.

Par ailleurs notre analyse, sur l'impact de la Covid-19 sur les déplacements au travail, met en évidence une diminution marquée des déplacements tout au long des périodes de confinement. Cette baisse résulte à la fois de l’adoption massive du télétravail dans les secteurs où les fonctions le permettaient, et de la suspension ou de la réduction d’activité dans de nombreux secteurs économiques, limitant ainsi les déplacements contraints vers le lieu de travail ou d’autres lieux d’activité [@qu4tre2021].

Avant d’entrer dans le détail des différentes phases de la pandémie ayant entraîné des variations des comportements de mobilité, nous avons observé que les week-ends présentaient une différence plus faible par rapport à la situation de référence (avant la mise en œuvre des mesures sanitaires). Cela traduit un impact plus faible des restrictions sur les déplacements liés au travail durant le week-end, ceux-ci étant naturellement moins fréquents que du lundi au vendredi. De plus, les métiers relevant du secteur médical, de l’alimentation ou d’autres activités essentielles restent généralement ouverts le week-end, même en période « normale ». Comme les restrictions liées au Covid ont été moins sévères pour ces secteurs, la baisse observée dans la fréquentation des lieux de travail le week-end y est moins marquée [@SPF]. Par ailleurs, certains domaines, en particulier le secteur hospitalier, ont été d’autant plus sollicités pendant la période Covid, ce qui a pu se traduire par une augmentation ponctuelle des déplacements professionnels le week-end par rapport à la période précédant les restrictions.

Néanmoins, l’analyse des tendances montre que les mesures sanitaires ont affecté de manière similaire les déplacements en semaine et le week-end, bien que dans des proportions différentes. En particulier, à la suite des premières mesures annoncées le 18 mars 2020 par la Première ministre belge Sophie Wilmès, une chute brutale des déplacements vers le lieu de travail est observée, atteignant jusqu’à -60% pour les jours de semaine (lundi à vendredi) et jusqu’à –35 % pour les week-ends.

***Parler ensuite des différentes phases de la Covid que Juliette aura détectées (s’intéresser à la diminution aux alentours de la 100ᵉ semaine)***\

## Références
