---
title: "Impact de la pandémie de Covid-19 sur la population wallonne (2020-2022)"
author: "Basile Vandendyck, Mathilda Devries, Juliette Hayt, Norah Martin"
format:
  pdf:
    documentclass: report
    toc: true
editor: visual
lang: fr
bibliography: references.bib
---

<!--# Ce travail doit faire entre 15 et 20 pages.-->

<!--# Un rapport est différent d'un carnet de notes. Il ne s'agit donc pas de faire du copier-coller d'un document vers l'autre. Un rapport de synthèse doit être compréhensible sans devoir lire le carnet de notes. Le rapport de synthèse doit être  rédigé avec un style et une présentation adéquats. -->

## Introduction

<!--% Rédigez l'introduction de ce rapport.-->

La pandémie de Covid-19 est apparue le 17 novembre 2019, avec les premiers cas détectés dans la ville de Wuhan, en Chine [@Unicef]. La maladie Covid-19 est provoquée par le coronavirus SARS-CoV-2 et entraîne des symptômes similaires à ceux de la grippe, tels que fièvre, toux, fatigue ou perte du goût et de l’odorat. Le virus se transmet principalement par les gouttelettes respiratoires, le contact direct avec une personne infectée ou le contact avec des surfaces contaminées [@yang2020sars].

En février 2020, les premiers cas positifs ont été recensés sur le territoire belge. Afin de limiter la propagation du virus et d’éviter la saturation des hôpitaux, Sophie Wilmès, première ministre de l’époque, a mis en place un premier confinement total le 18 mars 2020 [@RTBF], qui prendra fin en mai 2020. Parmi les mesures mises en place figuraient, notamment, le port obligatoire du masque, le télétravail, la fermeture temporaire des écoles et des commerces [@LOC].

Cependant, face à de nouvelles vagues de Covid-19, le gouvernement a décidé de mettre en place différentes mesures de prévention selon l’évolution de la situation [@vrtnws]. Ces mesures ont eu des conséquences sur la vie sociale et économique importantes, ainsi que la mise en place de nouvelles mesures dans le secteur de l'enseignement.

## But

<!--% Rédigez le but de ce rapport.-->

L’objectif de cette étude est d’analyser, de 2020 à 2022, les effets de la COVID-19 sur les déplacements et les lieux fréquentés par la population wallonne.

## Matériel et méthodes

<!--% Cette section doit comprendre deux parties. La première partie doit expliciter le données employées et la seconde traiter des analyses réalisées et des logiciels employés.-->

## Résultats

<!--% Présentez les analyses les plus pertinents que vous avez sélectionnés. Structurez la section en partie avec des titres explicites de niveau trois.-->

```{r setup, include=FALSE}
# Nécessaire pour les tests SDD, ne pas utiliser dans un "vrai" projet
if (!"tools:tests" %in% search())
  source(here::here("tests/tools_tests.R"), attach(NULL, name = "tools:tests"))
# Configuration de l'environnement
SciViews::R("ts")
```

```{r Import}
covid <- read$rds("data/mobility_wallonia.rds")
```

```{r varnames}
covid %>.%
  sselect(., retail_and_recreation_percent_change_from_baseline, workplaces_percent_change_from_baseline, residential_percent_change_from_baseline) %>.%
  srename(., 
    retail_and_recreation_percent_change_from_baseline = "activité",
    workplaces_percent_change_from_baseline = "job",
    residential_percent_change_from_baseline = "maison") -> 
  covid1
```

### Evolution du temps passée à la maison au cours du temps

Pour cette partie, il est plus pertinent de se consacrer uniquement aux jours de la semaine : En temps normal, les gens sont d'office plus souvent à la maison le weekend qu'il y ait covid ou pas covid, nous enlevons donc les weekends afin de clarifier une première notre série. Nous allons donc voir l'effet du covid sur le temps passée à la maison en semaine.

```{r aggregate maison}
covidw <- covid
# Calcul des jours de la semaine
covidw$weekdays <- weekdays(as.POSIXct(covidw$date))
# Les données du week-end sont remplacées par des valeurs manquantes
covidw[covidw$weekdays == "Saturday" | covidw$weekdays == "Sunday" , 2:7] <- NA 
# La série temporelle est créée (début le 15 février 2020 = 46e jour de l'année 2020)
covidw_ts <- ts(covidw$residential_percent_change_from_baseline, start = c(2020, 46), frequency = 365)
#plot(covidw_ts)
# Aggrégation par moyenne des valeurs par semaine
covidw_ts2 <- aggregate(covidw_ts, 52, FUN = collapse::fmean, ts.eps = 1/52)
plot(covidw_ts2)
#tsp(covidw_ts2
```

```{r decompmaison2}
decompmaison2 <-tsd(covidw_ts2, method = "median", order = 1, times = 10)
plot(decompmaison2)
```

```{r}
plot(decompmaison2, stack = FALSE, resid = FALSE, col = c("grey80", "red"), lpos = "topright", ylab = "Temps passé à la maison", xlab = "Temps (semaine)",main = "Evolution du temps passé à la maison entre 2020 et 2022")
```

On peut voir dans ce graphique que nous avons une très grande augmentation du temps passée à la maison en 2020, cela correspond au moment du premier confinement, on voit aussi plusieurs pics et diminution en 2021.

Il est intéressant aussi de remarquer que en 2022 lors du retour à la "normale" le temps passée à la maison est légèrement plus haut que ce qu'il était au tout début 2020 avant le covid.

### Evolution des déplacements pour aller au travail au cours du temps

### Evolution des activités récréatives au cours du temps

## Discussion et Conclusion

<!--% En tenant compte du but de votre carnet de notes et de vos résultats, discutez de résultats et proposez des conclusions à votre analyse en 5 à 10 phrases. -->

Tout d'abord, nous avons regarder l'évolution du temps passée à la maison en fonction du temps, nos résultats sont cohérent avec les événements qui se sont produits durant la pandémie de covid : un premier confinement très strict en 2020 ( très nette augmentation du temps passée à la maison), ensuite en 2021 une suite de plusieurs confinements et déconfinements progressifs a eu lieu, cela est bien représenté dans notre analyse. En 2023, lors du retour à la "normale", on constate que le temps à la maison est légèrement supérieur à ce qu'il était tout début 2020, c'est peut-être un effet de la pandémie.

Ensuite,

## Références
